臺灣桃園地方法院民事判決　　　　　　109年度重訴字第216號
原　　　告　謝明秀　
訴訟代理人　謝智硯律師
被　　　告　第一商業銀行股份有限公司

法定代理人　邱月琴　
訴訟代理人　陳佳雯律師
上列當事人間確認抵押權不存在等事件，於民國110年7月5日言
詞辯論終結，本院判決如下：
    主  文
原告之訴駁回。
訴訟費用由原告負擔。
    事實及理由
壹、程序方面：
一、按訴狀送達後，原告不得將原訴變更或追加他訴。但請求之
    基礎事實同一者，不在此限，民事訴訟法第255條第1項第2
    款定有明文。經查，原告起訴時聲明：確認原告所有如附表
    所示不動產（下稱系爭不動產）所設定如附表所示最高限額
    抵押權（下稱系爭最高限額抵押權）不存在，嗣變更聲明為
    ：被告應將系爭最高限額抵押權塗銷，核原告變更之訴與原
    訴均係基於系爭最高限額抵押存否之爭議，二者基礎事實同
    一，與上開規定無違，應予准許。
二、被告法定代理人原為廖燦昌，嗣於訴訟中變更為邱月琴，邱
    月琴並於民國109 年11月27日具狀聲明承受訴訟，有公司變
    更登記表、民事聲明暨答辯二狀可參（見本院卷第189 、19
    3 至196 頁），經核於法並無不合，自應准許。
貳、實體方面：
一、原告主張：訴外人厚實企業股份有限公司（下稱厚實公司)
    因有資金需求，未經伊同意即提供系爭不動產設定系爭最高
    限額抵押權予被告作為借款擔保，厚實公司並陸續向被告借
    款，嗣厚實公司無力清償借款，被告乃行使系爭最高限額抵
    押權聲請拍賣系爭不動產。惟伊僅同意擔任厚實公司借款之
    連帶保證人，未曾同意以系爭不動產設定系爭最高限額抵押
    權，兩造既無設定系爭最高限額抵押權之合意，系爭最高限
    額抵押權自不存在，爰依民法第767 條第1 項中段或第113
    條規定提起本件訴訟，請求擇一為原告有利之判決等語。訴
    之聲明：如上開變更後聲明所示。
二、被告則以：原告同意擔任厚實公司借款之連帶保證人時曾填
    留印鑑卡（下稱系爭印鑑卡），聲明其各種票據、借據及一
    切憑證上之印文與所留存印鑑相符，即生效力等內容，系爭
    最高限額抵押權設定契約書（下稱抵押權設定契約書）上之
    原告印文與系爭印鑑卡上之印文既相符，抵押權設定契約書
    對原告即發生效力。另伊否認原告用於系爭印鑑卡之印章（
    下稱系爭印章）係訴外人陳慧英刻製及保管，縱認原告將系
    爭印章交由陳慧英保管，其亦已授權陳慧英自由使用系爭印
    章，仍應負授權人責任。且辦理抵押權設定登記須提出系爭
    不動產所有權狀正本，權狀正本應係原告自行持有、保管，
    倘非經原告同意並交付，伊無從辦理系爭最高限額抵押權登
    記。又原告於106 年間曾與其他厚實公司之連帶保證人共同
    簽訂同意書（下稱系爭同意書），明載曾提供系爭不動產為
    抵押，原告斯時並未異議或提出申訴等語，資為抗辯。
三、查原告於85年底因擔任厚實公司對被告借款之連帶保證人，
    遂應被告要求填留系爭印鑑卡，嗣被告持蓋有系爭印章印文
    之抵押權設定契約書暨其他約定事項及系爭不動產所有權狀
    ，於86年5 月5 日登記取得系爭最高限額抵押權，作為厚實
    公司對被告借款債務之擔保等情，有抵押權設定契約書暨其
    他約定事項、系爭印鑑卡及系爭不動產登記謄本可參（見本
    院卷第21、23、67、375 至378 頁），且為兩造所不爭執，
    堪信屬實。原告主張兩造間並無設定系爭最高限額抵押權之
    合意乙節，則為被告所否認，並以前詞置辯，是本件爭點即
    為兩造就系爭最高限額抵押權之設定有無意思表示合致，茲
    將本院得心證之理由論述如下：
  ㈠按契約內印章既屬真正，雖由他人代為立據而除有確切反證
    外，自應推定為本人授權行為，如主張印章被盜用應負舉證
    責任（最高法院37年上字第8816號判例參照）。查系爭印鑑
    卡載明「茲將本人使用於各種票據、借據及一切憑證之印鑑
    蓋於背面，並留存為據，同時聲明凡各種票據、借據及一切
    憑證上之印文與本留存印鑑相符，即生效力」，於蓋用系爭
    印章之印文後，由原告在其上親自簽名乙節，有系爭印鑑卡
    可參（見本院卷第67頁），且為原告所自承（見本院卷第23
    5 至237 頁），堪認系爭印章為原告所有，且其與被告往來
    之文件倘蓋有與系爭印鑑卡相符之印文，即推定為原告所為
    而發生效力。另查，抵押權設定契約書上之印文與系爭印鑑
    卡上之印文相同乙情，同為原告所自承（見本院卷第347 至
    348 頁），自應認抵押權設定契約書上之印文為真正，揆諸
    前揭說明，縱非原告親自用印，除有確切反證外，仍應推定
    為原告授權所為，則原告主張抵押權設定契約書之印文係遭
    他人盜蓋，自應由原告負舉證責任。
  ㈡查依原告提出陳慧英製作之點交清冊（見本院卷第69頁，下
    稱點交清冊）所示，原告之股東印鑑章印文與抵押權設定契
    約書上之原告印文相符乙節，為兩造所不爭執（見本院卷第
    84、321 頁），且系爭印鑑卡上之印文與抵押權設定契約書
    上之印文相符乙情，亦已如前述，固堪認點交清冊、系爭印
    鑑卡及抵押權設定契約書上之印文均係蓋用系爭印章。然陳
    慧英於本院雖證稱：伊曾保管過點交清冊上原告之股東印鑑
    章，但伊不記得何時開始保管該印章等語（見本院卷第246
    至247 頁），至多僅能證明陳慧英曾保管系爭印章，嗣將該
    印章點交予吳清耀，尚無法證明系爭印鑑卡及抵押權設定契
    約書用印時，系爭印章即已由陳慧英保管，故原告主張系爭
    印章始終由陳慧英保管，原告未曾持有云云，並非可採。原
    告另主張抵押權設定契約書上原告印文係陳慧英未經其同意
    ，擅自持系爭印章所盜蓋云云，惟此與陳慧英於本院證稱：
    伊只負責保管印章，不會幫原告蓋章等語（見本院卷第249
    頁）明顯不符，原告此部分主張亦無足取。
  ㈢證人吳清耀於本院固證稱：原告一開始並不知悉設定系爭最
    高限額抵押權一事，是伊自己去設定抵押等語（見本院卷第
    241 條），惟就其未將設定抵押一事告知原告之原因，吳清
    耀係證稱：設定抵押這件事沒什麼好爭論的，因為伊與原告
    是夫妻，設定抵押之後也沒有什麼事，就忘掉了等語（見同
    上卷頁），此與原告主張：吳清耀係因伊已有一間房屋設定
    抵押，吳清耀怕伊不答應將系爭不動產設定抵押，所以自己
    將系爭不動產所有權狀交給陳慧英等語（見本院卷第240 頁
    ）顯有齟齬，是吳清耀證稱原告對設定系爭最高限額抵押權
    一事並不知情云云，已難遽信。另就原告一再主張系爭不動
    產所有權狀係吳清耀未經原告同意，擅自交付他人用以設定
    系爭最高限額抵押權乙節，吳清耀則證稱：設定系爭最高限
    額抵押權時，伊交付正常設定抵押之文件，但不包含系爭不
    動產所有權狀正本等語（見本院卷第244 至245 頁），二人
    說法亦南轅北轍，再顯原告主張系爭不動產所有權狀正本係
    遭人盜用云云，並非事實。況吳清耀關於原告對設定系爭最
    高限額抵押權一事並不知情之證詞，亦與原告明知系爭不動
    產經列為厚實公司借款之抵押擔保標的物，卻仍簽署系爭同
    意書之行為相悖（詳後述㈣），而吳清耀證稱其與原告為夫
    妻，設定系爭最高限額抵押權沒什麼好爭論的，設定後也沒
    什麼事等語，則與原告簽認系爭同意書之舉較為吻合，是吳
    清耀之證詞尚難採為有利原告之證據。
  ㈣再查，厚實公司借款之連帶保證人曾於106年3月間簽署系爭
    同意書，其上明載供厚實公司向被告借款擔保之抵押權標的
    物包含系爭不動產乙情，有系爭同意書可考（見本院卷第99
    頁），且原告亦不爭執系爭同意書上「謝明秀」之簽名為其
    所親簽，倘原告未曾同意設定系爭最高限額抵押權擔保厚實
    公司對被告之借款債務，其理應即刻向被告陳明未曾同意設
    定系爭最高限額抵押權，並拒絕在系爭同意書上簽名，以避
    免系爭不動產日後遭拍賣而受損害，然原告卻捨此不為，不
    僅無視價值不斐之系爭不動產無端遭設定抵押權，仍於系爭
    同意書上簽名認同，更遲至被告行使系爭最高限額抵押權聲
    請拍賣系爭不動產後，始以系爭印章遭人盜蓋、系爭不動產
    所有權狀遭人盜用為由，於109 年4 月20日提起本件訴訟，
    原告此等舉措，實與遭人偽造文書設定高額抵押權之通常反
    應大相逕庭，是原告主張其未曾同意設定系爭最高限額抵押
    權，係遭人盜用系爭印章及系爭不動產所有權狀所為云云，
    並無足取。
  ㈤原告雖提出塗銷擔保物抵押權申請書、陳情書為證（見本院
    卷第157 至163 頁），主張其於簽署系爭同意書時始知悉系
    爭不動產遭設定系爭最高限額抵押權，並曾向被告請求塗銷
    系爭最高限額抵押權云云，然上開申請書、陳情書均為原告
    單方製作之文書，尚難採為有利原告之證據，且其上並無被
    告簽收之註記，亦無從證明原告主張其簽署系爭同意書後，
    已向被告提出異議之主張為真。至證人吳清耀固證稱：原告
    知悉系爭不動產遭設定系爭最高限額抵押權後，應該有向被
    告反應要求塗銷該抵押權，原告告知伊其有打電話給被告，
    但伊沒聽到原告與被告間之對話等語（見本院卷第245 至24
    6 頁），惟吳清耀既未親自見聞原告向被告表示異議並要求
    塗銷系爭最高限額抵押權之過程，僅係聽聞原告轉述曾打電
    話給被告一事，尚無從據以認定原告主張其曾要求被告塗銷
    系爭最高限額抵押權乙情為真。
四、綜上所述，抵押權設定契約書上原告印文既屬真正，原告所
    舉證據又無法證明抵押權設定契約書上原告印文係遭人盜蓋
    及系爭不動產所有權狀係遭人盜用等事實，自應推定抵押權
    設定契約書為真正而對原告發生效力。原告主張兩造間無設
    定系爭最高限額抵押權之合意，依民法第767 條第1 項中段
    或第113 條規定，請求被告塗銷系爭最高限額抵押權，均為
    無理由，應予駁回。
五、本件事證已臻明確，兩造其餘之攻擊或防禦方法及所用之證
    據資料，經本院斟酌後，認均不足以影響本判決之結果，爰
    不逐一論列，附此敘明。
六、據上論結，本件原告之訴為無理由，依民事訴訟法第78條，
    判決如主文。
中    華    民    國   110    年    7     月    26    日
                  民事第二庭    法  官  魏于傑
正本係照原本作成。
如對本判決上訴，須於判決送達後二十日內向本院提出上訴狀。
如委任律師提起上訴者，應一併繳納上訴審裁判費。
中    華    民    國   110    年    7     月    26    日
                                書記官  戴育萍
┌────────────────────────────────────────┐
│附表                                                                            │
├──┬─────────────┬───────────────────────┤
│編號│不動產標示                │最高限額抵押權設定登記內容                    │
├──┼─────────────┼───────────────────────┤
│ 1  │桃園市○○區○○段00-00 地│登記機關：桃園市中壢地政事務所                │
│    │號土地（面積：00平方公尺，│登記日期：86年5月5日、登記字號：中字第016781號│
│    │權利範圍：全部）          │權利人：第一商業銀行股份有限公司              │
│    │                          │債權額比例：全部                              │
│    │                          │擔保債權總金額：本金最高限額新臺幣685萬元     │
│    │                          │債務人：厚實企業股份有限公司                  │
│    │                          │存續期間：自86年4月28日至126年4月27日         │
│    │                          │設定權利範圍：全部                            │
│    │                          │共同擔保建號：○○段0000建號                  │
├──┼─────────────┼───────────────────────┤
│ 2  │同上段0000建號建物（門牌號│登記機關：桃園市中壢地政事務所                │
│    │碼：桃園市○○區○○路00巷│登記日期：86年5月5日、登記字號：中字第016781號│
│    │0號，權利範圍：全部）     │權利人：第一商業銀行股份有限公司              │
│    │層數：4層                 │債權額比例：全部                              │
│    │1層面積：48.5平方公尺     │擔保債權總金額：本金最高限額新臺幣685萬元     │
│    │2層面積：60.14平方公尺    │債務人：厚實企業股份有限公司                  │
│    │3層面積：60.14平方公尺    │存續期間：自86年4月28日至126年4月27日         │
│    │4層面積：50.93平方公尺    │設定權利範圍：全部                            │
│    │騎樓面積：11.64平方公尺   │共同擔保地號：○○段00-00建號                 │
│    │總面積：231.35平方公尺    │                                              │
└──┴─────────────┴───────────────────────┘